【裁判字號】    98,簡,123
【裁判日期】    980605
【裁判案由】    空氣污染防制法
【裁判全文】
臺北高等行政法院判決
                                       98年度簡字第123號
原      告  金陵鋼鐵股份有限公司
代  表  人  甲○○
被      告  桃園縣政府
代  表  人  乙○○(縣長)
上列當事人間因空氣污染防制法事件，原告不服行政院環保署中
華民國98年1 月6 日環署訴字第0980000947號訴願決定，提起行
政訴訟，本院判決如下：
    主      文
原告之訴駁回。
訴訟費用由原告負擔。
    事實及理由
一、本件原告因不服行政機關所為罰鍰處分而涉訟，其標的之金
    額為新臺幣（下同）20萬元，依行政訴訟法第229 條第1 項
    第2 款、第2 項規定及司法院民國92年9 月17日（92）院臺
    廳行一字第23681 號令，應適用簡易程序，合先敘明。
二、事實概要：
    原告在桃園縣平鎮市○○里○○路326 號設廠從事金屬軋造
    作業，領有被告核發之金屬軋造程序（M01 ）固定污染源操
    作許可證（證照編號：操H3744-00號），屬行政院環境保護
    署（下稱環保署）公告第二批公私場所應定期檢測及申報之
    固定污染源，其中壓延用加熱爐E001及E002之排放管道P001
    及P002檢測級數均屬第三級，就粒狀污染物、硫氧化物、氮
    氧化物之檢測頻率為每年一次。經被告所屬環境保護局（以
    下稱桃園縣政府環保局）人員依環保署固定污染源管理資訊
    系統查得其未就上開編號E001壓延用加熱爐之P001排放管道
    實施96年度定期檢測，違反空氣污染防制法第22條第2 項之
    規定，被告爰依同法第56條第1 項規定裁處10萬元罰鍰；而
    就編號E002壓延用加熱爐之P002排放管道未於97年2 月9 日
    至4 月9 日定期檢測期間內執行定期檢測，而於97年7 月11
    日補行檢測，然亦未能於補行檢測後30日內申報檢測結果，
    違反空氣污染防制法第22條第3 項暨固定污染源自行或委託
    檢測及申報管理辦法第3 條第1 項第3 款、第10條之規定，
    被告復依空氣污染防制法第56條第1 項規定裁處10萬元罰鍰
    。原告不服，提起訴願，經訴願決定駁回，遂提起本件行政
    訴訟。
三、原告起訴主張略以：
  (一)原告係依固定污染源設置與操作許可證管理辦法第15條及固
    定污染源自行或委託檢測及申報管理辦法第5 條規定，每年
    擇一排放管道檢測，並不知二條排放管道每年皆須接受檢測
    ，否則必定配合檢測。且被告並未給予原告充分指導，原告
    營運30多年，每年皆擇一排煙管道檢測後向被告核備，從未
    接受被告指示補正或受罰。上開編號E001與E002之壓延用加
    熱爐進料量是一致的，差別是生產小料（D10 ～16→＃3 ～
    ＃5 ）或生產大料（D19 ～36→＃6 ～＃11）之進出料速度
    不同，但產品同為鋼筋，依空氣污染法第15條之規定，無法
    看出進料量因素，必須同時檢測二條煙道。
  (二)本案係原告因操作許可證到期需辦理展延，經被告所屬承辦
    人員指示需補排放管道檢測結果，始遵照辦理，豈料因此經
    被告以未實施定期檢測為由而受罰等情。並聲明求為判決撤
    銷訴願決定及原處分。
四、被告則抗辯略謂：
  (一)原告之金屬軋造程序係屬公告第二批公私場所應定期檢測及
    申報之固定污染源，應檢測粒狀污染物、硫氧化物、氮氧化
    物、氣體組成及排放流率，其檢測級數為第三級，檢測頻率
    為每年一次，並於操作許可證第8 頁規定排放口P001及P002
    皆須每年檢測及申報粒狀污染物、硫氧化物及氮氧化物一次
    ，申報方式應依固定污染源自行或委託檢測及申報管理辦法
    第10條第2 項規定，以電子網路傳輸方式，將檢驗結果摘要
    表向當地主管機關申報。依環保署固定污染源管理資訊系統
    資料顯示原告於96年度僅申報P002之檢測結果，尚缺P001之
    檢測結果，違反空氣污染防制法第22條第2 項規定。
  (二)原告於97年6 月12日申請延展固定污染源金屬軋造程序（M0
    1 ）操作許可證，被告依固定污染源設置與操作許可證管理
    辦法第27條第1 項規定，要求原告應檢具一年內最近一次之
    檢測報告，原告雖於97年7 月11日執行P002檢測，並於97年
    8 月20日申報檢測結果，但已逾固定污染源自行或委託檢測
    及申報管理辦法第3 條第1 項第3 款規定之檢測期限及第10
    條第1 項規定申報期限，已違反空氣污染防制法第22條第3
    項、固定污染源自行或委託檢測及申報管理辦法第3 條第1
    項第3 款及第10條規定。
  (三)臺灣省政府核發予原告之87年8 月18日固定污染源操作許可
    證第8 頁固有註記：P001與P002為製程相同污染源，故得擇
    一進行檢測申報等字樣。但自從行政院環境保護署92年2 月
    19日環署空字第0920010800號令訂定固定污染源自行或委託
    檢測及申報管理辦法，明訂擇一進行檢測之條件及規範後，
    原告於92年8 月6 日申請操作許可證展延時，所填寫之申請
    資料亦更正為每年檢測一次，被告核發之金屬軋造程序（M0
    1 ）固定污染源操作許可證第8 頁亦規範排放口P001及P002
    皆須每年檢測及申報。是以原告換領之操作許可證內容已明
    確規範P001及P002皆須每年檢測及申報，其未依規定報經被
    告核准，自行每年擇一檢測，於法即有不合。
  (四)依據空氣污染防制法第56條第3 項規定，於同一公私場所數
    固定污染源或同一固定污染源排放數空氣污染物者，應分別
    處罰。原告所屬之排放管道P001及P002前端污染源各為E001
    壓延用加熱爐及E002壓延用加熱爐，係分別為不同污染源，
    故應分別處罰等語。並聲明求為判決駁回原告之訴。
五、本件兩造爭執要點在於原告從事金屬軋造作業所設置之E001
    與E002壓延用加熱爐之二條排放管道(P001 及P002) 可否適
    用固定污染源設置與操作許可證管理辦法第15條及固定污染
    源自行或委託檢測及申報管理辦法第5 條之規定，得擇一進
    行粒狀污染物、硫氧化物、氮氧化物之檢測？原告如違反規
    定，有無可歸責之故意或過失責任？
六、按空氣污染防制法第22條規定：「（第1 項）公私場所具有
    經中央主管機關指定公告之固定污染源者，應於規定期限內
    完成設置自動監測設施，連續監測其操作或空氣污染物排放
    狀況，並向主管機關申請認可；其經指定公告應連線者，其
    監測設施應於規定期限內完成與主管機關連線。」「( 第2
    項) 前項以外之污染源，主管機關認為必要時，得指定公告
    其應自行或委託檢驗測定機構實施定期檢驗測定。」「（第
    3 項）前二項監測或檢驗測定結果，應作成紀錄，並依規定
    向當地主管機關申報；監測或檢驗測定結果之紀錄、申報、
    保存、連線作業規範、完成設置或連線期限及其他應遵行事
    項之管理辦法，由中央主管機關定之。」同法第56條第1 項
    規定：「公私場所違反第二十條第一項、第二十一條、第二
    十二條第一項、第二項或第三項、第二十三條、第二十四條
    第一項或第二項未依許可證內容設置、變更或操作、第二十
    五條、第二十七條第二項核准之排放標準或依第二十四條第
    三項、第二十七條第三項所定管理辦法者，處新臺幣二萬元
    以上二十萬元以下罰鍰；其違反者為工商廠、場，處新臺幣
    十萬元以上一百萬元以下罰鍰。」又依固定污染源自行或委
    託檢測及申報管理辦法第3 條第1 項第3 款規定：「固定污
    染源應依主管機關指定公告之污染物項目及頻率，自行或委
    託經中央主管機關認可之環境檢驗測定機構執行定期檢測，
    其檢測頻率分為下列三級：．．．三、第三級：每年檢測一
    次，第二年以後之定期檢測，應於相同於第一年定期檢測月
    份之前後一個月份期間內進行檢測。」同辦法第10條第1 項
    規定：「公私場所應於執行定期檢測前5 日通知當地主管機
    關，並於定期檢測後30日以內，將檢驗測定結果作成紀錄，
    依規定格式填製報告書送達公私場所所在之當地主管機關以
    為申報。」
七、經查：
  (一)原告在桃園縣平鎮市○○里○○路326 號設廠從事金屬軋造
    作業，裝置編號E001及E002之壓延用加熱爐設備，其排放口
    編號各為P001及P002，領有被告核發之92年9 月22日府環空
    字第0920488106號金屬軋造程序（M01 ）固定污染源操作許
    可證（證照編號：操H3744-00號），屬於環保署公告第二批
    公私場所應定期檢測及申報之固定污染源，其檢測頻率為第
    三級。而未就E001壓延用加熱爐之P001排放管道之粒狀污染
    物、硫氧化物、氮氧化物，實施96年度定期檢測；另就E002
    壓延用加熱爐之P002排放管道之粒狀污染物、硫氧化物、氮
    氧化物，未於97年2 月9 日至4 月9 日定期檢測期間內執行
    定期檢測，經於同年7 月11日補行檢測，但未能於補行檢測
    後30日內申報檢測結果等情，為兩造所不爭執，並有卷附上
    開被告核發之92年9 月22日府環空字第0920488106號固定污
    染源操作許可證影本、原告之定檢申報資料電腦系統查詢表
    在卷可稽，堪認屬實。
  (二)原告雖主張：上開編號E001與E002之壓延用加熱爐進料量是
    一致的，差別僅在進出料速度之不同，但產品同為鋼筋，依
    固定污染源設置與操作許可證管理辦法第15條及固定污染源
    自行或委託檢測及申報管理辦法第5 條規定，原告從來僅須
    每年對於上開二條排放管道擇一檢測後向被告核備，原告並
    不知二條排放管道每年皆須接受檢測云云。惟按固定污染源
    設置與操作許可證管理辦法第15條規定：「公私場所有數固
    定污染源，其型式、規模、操作條件及污染防制設施均相同
    者，得準用固定污染源自行或委託檢測及申報管理辦法規定
    ，報經審核機關核准，擇一定數量污染源進行檢測作業。」
    而依固定污染源自行或委託檢測及申報管理辦法第5 條第1
    項規定：「同一公私場所有數個相同型式、規模、操作條件
    及污染防制設備之固定污染源，得依操作許可證許可內容規
    定或報經當地主管機關核准，擇一定數量以上污染源進行檢
    測。但連續二次檢測之污染源不得相同。」是以同一公私場
    所有數個相同型式、規模、操作條件及污染防制設備之固定
    污染源，得擇一定數量以上污染源進行檢測，須依操作許可
    證許可內容規定或報經當地主管機關核准，始得為之。經稽
    之上開原告所換領之被告92年9 月22日府環空字第09204881
    06號固定污染源操作許可證第8 頁，已載明上開編號E001及
    E002壓延用加熱爐之編號P001及P002排放口就粒狀污染物、
    硫氧化物、氮氧化物等項目之檢測頻率各為每年一次( 見原
    處分卷第9 頁及第16頁) ，且原告復未能就其已獲准得對該
    二道排放口擇一進行檢測乙節，舉證以實其說，其前揭主張
    自屬無據，不能憑信。至於原告先前領取之臺灣省政府87年
    8 月18日固定污染源操作許可證，固載有P001與P002為製程
    相同污染源，故得擇一進行檢測申報等字樣，惟其有效期限
    係至92年8 月17日止，有該許可證影本在卷可憑( 見原處分
    卷第29頁及第36頁) ，是以原告舊有之許可證既已因逾期失
    效，自不能據為原告有利之認定。
  (三)原告雖復主張其係申請展延操作許可證，遵照被告所屬承辦
    人員指示補報排放管道檢測結果，不該因此受罰云云。然原
    告在主管機關指示其補正時，確已有未依規定期限檢測固定
    污染源，並遵期向主管機關申報檢測結果紀錄，其違反行政
    法上義務之責任即已成立。其遵照主管機關指示補正，僅得
    免於空氣污染防制法第56條第2 項之按日連續處罰，或停工
    或停業，或廢止其操作許可證或令其歇業之處罰，要不能據
    以主張免負同條第1 項之行政責任。是其此部分之主張，亦
    無從採取。
  (四)又揆之本件原告所持有之被告92年9 月22日府環空字第0920
    488106號固定污染源操作許可證已記載上開編號P001及P002
    排放口就粒狀污染物、硫氧化物、氮氧化物等項目之檢測頻
    率各為每年一次甚明，雖乏證據可認原告係故意不為檢測，
    但其在法律上應負注意之義務，而核其情節，在客觀上亦無
    不能注意之情事，竟疏未盡義務，仍難辭過失之行政責任。
八、綜上所述，原告上開分別違反空氣污染防制法第22條第2 項
    規定及同條第3 項暨固定污染源自行或委託檢測及申報管理
    辦法第3 條第1 項第3 款、第10條規定之行為，事證明確，
    被告就其二個違章行為，各依同法第56條第1 項規定分別裁
    處罰鍰10萬元，於法核無違誤，訴願決定予以維持，亦無不
    合。原告徒執前詞請求撤銷，為無理由，應予駁回。
據上論結，本件原告之訴為無理由，爰依行政訴訟法第233條第1
項、第98條第1項前段，判決如主文。
中    華    民    國    98    年     6    月    5     日
                    臺北高等行政法院第二庭
                                    法  官  蔡  紹  良
上為正本係照原本作成。
本件以訴訟事件所涉及之法律見解具有原則性者為限，始得於本
判決送達後20日內向本院提出上訴狀並表明上訴理由，如已於本
判決宣示後送達前提起上訴者，應於判決送達後20日內補具上訴
理由（均按他造人數附繕本），且經最高行政法院許可後方得上
訴。
中    華    民    國    98    年     6    月    5     日
                                    書記官  林  俞  文


司法院資訊處製作；財團法人民間司法改革基金會備份。
